臺灣桃園地方法院民事判決　　　　　　 99年度簡上字第191號
上　訴　人　周圓甄
訴訟代理人　林楊鎰律師
複　代理人　楊惠婷
被　上訴人　張曾秀女
訴訟代理人　紀亙彥律師
複　代理人　鈕則慧律師
上列當事人間請求確認本票債權不存在事件，上訴人對於中華民
國99年8 月31日本院桃園簡易庭99年度桃簡字第179 號第一審判
決提起上訴，於100 年6 月30日辯論終結，判決如下：
    主      文
上訴駁回。
第二審訴訟費用由上訴人負擔。
    事實及理由
一、上訴意旨略以：緣訴外人張美珠向伊借款新臺幣（下同）1,
    000,000 元，並提供其嫂即被上訴人之房地（坐落桃園縣大
    園鄉○○段168 地號土地《應有部分16分之1 》及其上門牌
    號碼為桃園縣大園鄉○○○街24之2 號建物）設定600,000
    元之抵押權（下稱系爭抵押權），及交付張美珠、被上訴人
    共同簽立本票一紙（發票日為97年12月2 日，票面金額400,
    000 元，票據號碼為CH386272號，下稱系爭本票）作為借款
    之擔保，伊雖不認識被上訴人，惟因張美珠有持被上訴人之
    身分證正本、印章、不動產所有權狀及印鑑證明取信於伊，
    伊始將借款金額如數交付。嗣未能如期還款時，被上訴人還
    與其配偶張欽全、張美珠一同至伊家中商討延後償還事宜，
    還曾同意將設定抵押權之房屋以買賣方式轉售予上訴人，惟
    於簽約時始又反悔，事後經催討仍不置理，伊始持系爭本票
    向鈞院聲請本票強制執行（98年度司票字第8176號）。原審
    僅以證人張美珠之證述及目視系爭票據被上訴人簽名部分書
    寫習慣及字形不相符，即認系爭票據非被上訴人親簽或授權
    ，無庸負票據上責任，而判決確認系爭本票，對被上訴人部
    分之票據債權不存在，顯然有違證據調查程序，況且，被上
    訴人將其身分證正本、印章、不動產所有權狀及印鑑證明等
    文件，交由其配偶張欽全保管，再由張欽全交由張美珠借款
    之用，因而張美珠持有被上訴人上開文件，作為已得到被上
    訴人授權借款之證明，甚至使代書辦理抵押權設定，認亦構
    成表見代理；再者，縱係無權代理，惟被上訴人事後商討還
    款事宜，亦有事後承認，自應負其票據責任等語，聲明求為
    ：原判決廢棄，被上訴人在第一審之訴駁回。
二、被上訴人答辯則以：系爭本票並非伊簽發或交付予上訴人，
    伊簽名部分係他人所偽造，亦未曾授權張美珠簽發本票，且
    未與張美珠共同向上訴人借款，更不認識上訴人，上訴人並
    無表見信賴基礎，不能僅憑張美珠持有張欽全擅自交付之相
    關文件，即要求伊負表見代理之責，而證人張美珠更證述系
    爭本票係在上訴人面前所簽發，亦非表見行為，更無事後同
    意，是認系爭本票伊所簽發部分之債權並不存在，原審認定
    及舉證責任之分配並無違誤等語，聲明求為：上訴駁回，第
    二審訴訟費用由上訴人負擔。
三、不爭執事項：
(一)、上訴人持有被上訴人與張美珠共同簽發之系爭本票，向本院
    聲請裁定准予強制執行獲准（98年度司票字第8176號）。
(二)、系爭本票係張美珠交付予上訴人，交付系爭本票時被上訴人
    並不在場，且上訴人於交付系爭本票前並未曾見過被上訴人
    。
(三)、張美珠有向上訴人借款，並曾持有被上訴人身分證正本、印
    章、不動產所有權狀及印鑑證明，並辦畢系爭抵押權之設定
    。
(四)、系爭本票上被上訴人簽名及捺印部分，經檢送張美珠及被上
    訴人之簽名及指印，送法務部調查局鑑定之結果，簽名部分
    與張美珠筆跡筆劃特徵相同，與被上訴人筆跡筆劃特徵不同
    ；而系爭本票上之指印部分，則有兩處與張美珠左拇指指紋
    有若干特徵符合，但因左拇指指紋印色淤積，部分紋線模糊
    不清，無法確認是否相同，被上訴人則因紋線模糊不清，而
    難鑑定等語，有法務部調查局100 年4 月22日調科貳字第10
    000145480 號法務部調查局鑑定書在卷可按，而被上訴人已
    經二次捺印送鑑，其指紋確實有難以辨識之情形，而上訴人
    於收受鑑定書後就此亦不爭執，是認系爭本票就被上訴人簽
    名及捺印部分確非真正，應堪認定。
四、得心證之理由：
    茲被上訴人主張系爭本票遭他人偽造，而訴請確認上訴人對
    被上訴人之票據債權不存在，上訴人則以前開情詞置辯，是
    本件兩造爭點應在於：(一)、上訴人主張被上訴人應負表見代
    理之授權人責任，有無理由？(二)、上訴人主張被上訴人事後
    承認而應負其本人之責任，有無理由？茲分述如下：
(一)、上訴人主張被上訴人應負表見代理之授權人責任，有無理由
    部分：
  1.按由自己之行為表示以代理權授與他人，或知他人表示為其
    代理人而不為反對之表示者，對於第三人應負授權人之責任
    。但第三人明知其無代理權或可得而知者，不在此限，民法
    第169 條定有明文。是第三人雖無權代理，然因本人在客觀
    上有表見之事實，足使第三人相信有代理權，為維護交易之
    安全，法律乃規定本人應負授權人之責任，故表見代理之成
    立，必以代理行為存在為要件，即須第三人無代理權，而表
    示其為本人之代理人時始足當之。而由自己之行為表示以代
    理權授與他人者，對於第三人應負授權人之責任，必須本人
    有表見之事實，足使第三人信該他人有代理權之情形存在，
    始足當之。又如第三人明知為無權代理之他人無代理權者，
    或可得而知，因過失而不知者，本人即毋庸對該第三人負授
    權人之責任，始無違保護善意第三人並兼顧本人利益之本旨
    ，是以最高法院44年台上字第1424號判例所揭示表見代理之
    本人責任，係指「履行責任」而言，並非「損害賠償責任」
    ，故「本人」有無過失在所不問，並非闡釋於本人應對第三
    人負履行責任時，第三人之是否善意、有無過失均可不論。
    又按「我國人民將自己印章交付他人，委託該他人辦理特定
    事項者，比比皆是，倘持有印章之該他人，除受託辦理之特
    定事項外，其他以本人名義所為之任何法律行為，均須由本
    人負表見代理之授權人責任，未免過苛。原審徒憑上訴人曾
    將印章交付與呂某之事實，即認被上訴人就保證契約之訂立
    應負表見代理之授權人責任，自屬率斷」，最高法院亦著有
    70年台上字第657號判例可資參照。
  2.上訴人雖主張被上訴人縱未親自或授權張美珠簽發系爭本票
    ，然張美珠向伊借款時，表明為共同借款，持有被上訴人相
    關證件，並已辦妥被上訴人所有之房屋之抵押權設定，已足
    使上訴人相信業經被上訴人授權，具有授權外觀，依表見代
    理之規定，被上訴人應就系爭本票負授權人責任等語。然查
    ，證人張美珠於另案（本院99年度訴字第535 號塗銷抵押權
    登記）已證述：「我共簽三張本票，第一張是400,000 元（
    即系爭本票），我先簽我的名字，但是被告（即上訴人）說
    也要簽原告（即被上訴人）的名字作擔保，我就說原告沒有
    來，那我簽可以嗎，被告先生陳文進就說我簽可以，所以我
    在第一張本票上簽下原告名字。第二、三張只有簽我自己名
    字，各別是80,000元及440,000 元」等語，及於原審審理時
    亦證述：「我是在現場當著被告的面簽發本票的，金額、發
    票人、發票日期都是我填寫的」、「（問：發票人張曾秀女
    是何人所寫？）是我所寫，也是當著被告的面寫的。因為當
    時被告叫我寫本票，被告是說我大嫂的名字也要寫在上面」
    、「（問：是否有問為何要寫原告的名字？）我沒有問。是
    被告要求我要寫我大嫂的名字…可能是房子是我大嫂的名字
    ，因為在借錢之前，雙方有講好要用房子當抵押擔保，所以
    設定好之後，我才跟被告借到錢」等語明確，其前後證稱均
    屬一致，足見就系爭本票上關於被上訴人之簽名，係張美珠
    在上訴人面前當場所簽發，亦與前述鑑定結果相符，並無任
    何被上訴人願負共同發票人之票據責任之信賴外觀可言，且
    係應上訴人所要求，而為上訴人所明知，縱認張美珠持有被
    上訴人上開文件，並已辦畢600,000 元之抵押權，則依上訴
    人所陳述係張美珠、或張美珠與被上訴人係共同借款1,000,
    000 元等語，亦無從推認被上訴人有當然同意另行負擔票據
    責任之意，即上訴人與張美珠借款過程，並不足使上訴人相
    信張美珠有代理被上訴人為發票之行為，揆諸前揭說明，被
    上訴人自不負票據上表見代理人之本人責任。
  3.上訴人雖抗辯系爭本票係要求張美珠返家交由被上訴人簽發
    後始為交付等語，並聲請傳訊證人即在場其配偶陳文進到庭
    作證。然證人陳文進就借款1,000,000 元之來源，先係證述
    ：係將原要存入銀行之貨款交付，剛好張美珠前來就交現金
    等語，惟又證述：剛開始張美珠來借款時，帶著張美珠、被
    上訴人身分證，及一張沒有簽名空白本票，伊要求張美珠拿
    回去簽好再拿來，交付借款時已同時設定好抵押權及簽好系
    爭本票等語，則以上訴人要求擔保之情形，豈有不事先約好
    交款時間，而恰好於張美珠前來借款時其手邊即有現款1,00
    0,000 元可以支借，顯有悖於常情；且證人陳文進又證述：
    張美珠原來是帶空白本票，並無金額及簽名，伊不讓張美珠
    簽名，因為張美珠一個人簽沒有意義，要的是二個人簽名，
    抵押權600,000 元，開票400,000 元是她們自己決定的等語
    ，然又證述因為張美珠說她們是共同借的，所以票400,000
    元，抵押權600,000 元，伊本來有要求要簽1,000,000 元的
    票，但是張美珠說設定抵押權600,000 元，反正不管怎麼分
    擔，反正伊要本票加抵押權1,000,000 元等語。則陳文進既
    可拒絕僅有張美珠之簽名，則應可拒絕僅開立400,000 元之
    票據，而要求張美珠簽立足額擔保之1,000,000 元本票，或
    可先要求張美珠於空白本票上簽立1,000,000 元，再由張美
    珠帶回交由被上訴人簽名，此較符合陳文進要求較有資力之
    被上訴人擔保借款之意。否則，既係共同借款，倘任由張美
    珠及被上訴人決定各自擔保範圍，而被上訴人已提供系爭抵
    押權擔保，自無再另提供票據擔保之必要，是證人陳文進就
    前開借款及開立系爭本票過程之證述，有諸多矛盾及與常情
    不符之處，且為上訴人之配偶，是難認就其所證述系爭本票
    係要求張美珠帶回後再交付，並非當場簽發等情為實在，是
    陳文進所為之證述，實不足以作為有利上訴人之認定。
  4.況且，就張美珠出面向上訴人借款，並提供被上訴人房屋設
    定系爭抵押權部分，經被上訴人以系爭抵押權係張美珠與張
    欽全串通，擅取其所有房地之權狀及印鑑章所設定，訴請塗
    銷系爭抵押權一案，業經本院99年度訴字第535 號判決上訴
    人應塗銷系爭抵押權，上訴人不服提起上訴，亦經臺灣高等
    法院於100 年6 月14日以99年度上易字第813 號判決駁回上
    訴人之上訴，並已不得上訴而告確定，有上開案件原審卷宗
    影本及網路查詢判決書影本在卷可按。該案認定張美珠取得
    被上訴人房地權狀、印鑑章均係張欽全所為，並擅自設定系
    爭抵押權，被上訴人就借款及系爭抵押權之事，事前未同意
    ，事後亦無承認，且並無構成表見代理之事實，並為兩造另
    案之重要攻擊防禦方法，自具有爭點效。則上訴人既主張張
    美珠持有被上訴人身分證正本、印鑑章及土地所有權狀等物
    件等情，均不足以認定被上訴人就張美珠借款及系爭抵押權
    之設定事前同意、授權、表見代理之事實，更遑論就系爭本
    票之簽發，被上訴人因此會構成表見外觀可言。
(二)、上訴人主張被上訴人事後承認而應負其本人之責任，有無理
    由部分：
    上訴人雖主張被上訴人於無法清償借款後，有來討論還款方
    式，並由張欽全代表被上訴人出面談論將設定系爭抵押權之
    房地出賣予上訴人做為抵償等語，並提出不動產買賣合約書
    影本為憑（原審卷第85頁至第96頁背面）。然查，證人即代
    書廖純鵑於另案（本院99年度訴字第535 號）已證述：「…
    來簽買賣合約是因為張美珠之前要找很多人辦理貸款還…借
    款不成，所以才來簽系爭不動產買賣合約書，但我從頭到尾
    都沒有見過原告（即被上訴人）本人」、「權狀與印鑑證明
    都在我手上，但是因為張欽全不是本人，需要…所有權人的
    授權書，且授權書要本人簽名，我也有問張欽全能否提供，
    而他說要隔天給我，隔天張欽全帶原告來，原告口氣也不好
    ，要將權狀、印鑑證明拿回去…」、「我後來沒有辦理，因
    為原告到我事務所來這樣講，所以以我代書的執業經驗，認
    為直接辦理恐有不妥」等語，及證人張欽全另案證述張美珠
    來找伊，說還不起，要伊把房子過戶給上訴人，後來張美珠
    去找被上訴人，談說要把房子過戶給上訴人，被上訴人不答
    應，張美珠才說有設定抵押，後來被上訴人去地政事務所查
    ，才確定有設定抵押，後來我帶被上訴人去上訴人家，並向
    上訴人說應該找張美珠還款等語，足見被上訴人亦無同意或
    授權張欽全為上開還款協議。何況，上訴人所言縱使屬實，
    亦僅屬被上訴人就該遭配偶、親人無權代理行為尋求善後解
    決之方式，尚不得執此遽認被上訴人有事後承認逕負系爭本
    票發票人責任之意，是上訴人主張被上訴人事後同意無權代
    理之發票行為等語，要無足取。再按表見代理由本人行為有
    使第三人信以代理權授與他人之行為，為保護交易安全，而
    有使本人負相當責任之必要而設。故判斷本人是否有使第三
    人信為以代理權授與他人之行為，自應以他人以本人之名義
    與第三人為代理行為時已表見之事實決之，嗣後之事實，並
    非第三人信賴之基礎，自不得做為判斷之依據，最高法院87
    年度台上字第2130號判決參照。因此，上訴人於原審提出之
    不動產買賣契約書，亦不得作為認定被上訴人有無授權或表
    見代理之依據，亦併敘明。
五、綜上所述，系爭本票並非被上訴人親自或授權張美珠所簽發
    ，被上訴人主張系爭本票對被上訴人之債權不存在，為可採
    信，而上訴人主張被上訴人應負表見代理或無權代理事後承
    認之本人責任，並無足採。從而，被上訴人請求確認系爭本
    票對被上訴人之債權不存在，為有理由，且有確認利益，應
    予准許，原審判決認上訴人就系爭本票對被上訴人之債權為
    不存在，於法洵無違誤。上訴意旨指摘原判決不當，求予廢
    棄改判，為無理由，應予駁回。至兩造其餘攻擊防禦方法，
    經核與本判決之結果不生影響，爰不一一論述，併此敘明，
據上論結，本件上訴為無理由，依民事訴訟法第436 條之1 第3
項、第449 條第1 項、第78條，判決如主文。
中    華    民    國  100     年    7     月    21    日
                  民事第三庭  審判長法  官  張益銘
                                    法  官  林靜梅
                                    法  官  陳筱蓉
上正本證明與原本無異
不得上訴
中    華    民    國  100     年    7     月    21    日
                                    書記官  蔡佩媛